【裁判字號】    89,台上,1445
【裁判日期】    890316
【裁判案由】    違反毒品危害防制條例
【裁判全文】
最高法院刑事判決                              八十九年度台上字第一四四五號
    上  訴  人  甲○○
右上訴人因違反毒品危害防制條例案件，不服台灣高等法院中華民國八十八年十月三
十日第二審更審判決 (八十八年度上更(一)字第三○一號，起訴案號：台灣台北地方法
院檢察署八十七年度偵字第三六○、三九六七號) ，提起上訴，本院判決如左：
    主  文
原判決撤銷，發回台灣高等法院。
    理  由
本件原判決認定上訴人甲○○綽號「Ａ將」及「多歲」，曾於民國七十九年間因施用
毒品案件，經原審法院判處有期徒刑二年六月，於八十一年三月十四日執行完畢。又
基於販賣海洛因（原判決載為海洛英）之概括犯意，先於八十五年間，在台北市向綽
號「楊仔」者購買海洛因一次，約新台幣（下同）二十萬元。又於八十六年二月間，
在台北市○○路、昆明街口，向綽號「黃仔」者購入海洛因二次，每次約三十五公克
，價格十萬元。除供自己施用外，並將之分裝成包，以每錢（即三‧七公克）二萬元
之價格，在台北市○○○路三○八號波麗露西餐廳前，販賣予彭雲禎（另案處理）三
次。嗣彭雲禎於八十六年六月十日被警查獲施用毒品，經警方之授意，以電話與上訴
人聯絡，表示欲再購買一錢海洛因，雙方仍約定在波麗露西餐廳前買賣。同日下午三
時許，上訴人攜帶二包海洛因，在該餐廳前欲販賣予彭雲禎時，為警當場查獲，致本
次販賣行為未得逞。除在上訴人手上扣得海洛因二包及販賣海洛因之現款六萬元外，
並在其自用小客車上起出海洛因十包（合計十二包淨重三十六‧五公克）。其後又於
同年八月十九日晚上九時三十分許，在桃園縣八德市○○○街六十八之二號七樓（原
判決載為六十八號二樓之七樓）查獲海洛因十三包（淨重四十一‧四公克）、電子秤
一台、攪拌機一具、分裝袋五百七十二個、含有海洛因殘渣（淨重○‧○三公克）之
分裝袋六個等情。因而撤銷第一審判決，改判論處上訴人連續販賣毒品（累犯）罪刑
，固非無見。
惟查：(一)有罪之判決書其宣示之主文，與所載之事實及理由必須相互適合，否則即屬
理由矛盾，其判決當然為違背法令。原判決主文諭知毒品海洛因淨重七十七‧九三公
克沒收銷燬之；乃理由卻記載毒品海洛因淨重七十八‧四公克沒收銷燬之（見原判決
第八面第五、第六行），其宣示之主文，與所載理由不相適合，自屬理由矛盾，其判
決當然為違背法令。又扣案之毒品既已諭知沒收銷燬，但未引用肅清煙毒條例第十二
條（修正後為毒品危害防制條例第十八條第一項），亦有判決不適用法則之違誤。(二)
有罪判決所認定之事實，與所採用之證據，不相適合時，即屬證據上理由矛盾，其判
決當然為違背法令。原判決事實認定，八十六年八月十九日查獲之海洛因十三包，淨
重為四十一‧四公克（見原判決第三面第一至第三行）；理由亦說明，該十三包海洛
因經檢驗結果，淨重為四十一‧四公克，有法務部調查局八十六年陸字第八六二五五
七八四號鑑定通知書附卷可稽（見原判決第六面第四至第六行）。惟依卷附法務部調
查局上開鑑定通知書記載，其淨重係四十一‧一四公克（見第一九二六四號偵查卷影
本第六十三頁）。原判決所認定之事實，與所採用之證據，不相適合，自有證據上理
由矛盾之違誤。(三)有罪之判決書，須將認定之犯罪事實詳記於事實欄，然後於理由內
逐一說明其憑以認定之證據，使事實與理由兩相一致，方為合法，倘理由已加說明，
而事實欄無此記載，則理由失其依據，自足構成撤銷之原因。按肅清煙毒條例第五條
第一項之販賣毒品罪（修正後為毒品危害防制條例第四條第一項之販賣第一級毒品罪
），以犯罪行為人有營利之意圖為要件之一，此項要件自應於事實欄中記載及於理由
內說明其憑以認定之證據，使事實與理由兩相一致，方為合法。原判決雖於理由內說
明，上訴人對於販賣毒品有營利之意圖；但並未於事實欄明白認定，上訴人係基於營
利之意圖而販賣毒品，致理由之說明失其依據，亦有未合。(四)原判決事實認定，上訴
人向綽號「黃仔」者購入十萬元海洛因後，將之分裝成包，再以每錢二萬元之價格，
販賣予彭雲禎（見原判決第二面第六至第九行）；乃理由所引用上訴人之自白採為證
據，係謂：上訴人向綽號「黃仔」者購入十萬元海洛因後，將之分裝成十包，再以每
包一萬五千元之價格，販賣予彭雲禎（見原判決第三面第十五、十六行）。其販賣之
價格，究為二萬元或一萬五千元？事實之認定與理由之說明，不相適合，亦有違誤。
(五)上訴人已否認扣案之六萬元為販賣毒品所得，辯稱該六萬元是張添貴償還之款項，
並請求訊問證人張添貴（見第一審卷第七十五頁背面、第七十六頁）。原判決以：八
十六年六月十日下午三時許，上訴人攜帶二包海洛因，在波麗露西餐廳前欲販賣予彭
雲禎時，為埋伏之警察當場查獲，致其販賣行為未得逞，但在上訴人手上扣得販賣海
洛因之現款六萬元等情（見原判決第二面第十四至十七行），認為該六萬元係販賣毒
品所得。然查八十六年六月十日下午，彭雲禎係經由警方之授意而邀約上訴人，當日
並未交付金錢予上訴人。且依原判決認定之事實，上訴人並未販賣海洛因給彭雲禎以
外之人，則該六萬元係販賣海洛因予何人之所得？即有研求餘地。原判決雖記載，彭
雲禎從八十六年二月十日左右開始，曾向上訴人購買三次海洛因（見原判決第四面第
一、第二行），但八十六年二月至同年六月，已相距數月，能否謂先前之販賣所得，
仍握在手中？原判決未予說明，亦難昭折服。以上情形，或為上訴意旨指摘所及，或
為本院得依職權調查之事項，應認仍有撤銷發回更審之原因。又本件係毒品危害防制
條例修正施行前繫屬之案件，依修正後規定處理之，併此敘明。另上訴人前科執行完
畢日期，究係八十一年三月十四日假釋，至同年六月二十五日假釋期滿執行完畢；或
八十一年三月十四日縮刑期滿執行完畢？其前科表之記載，前後不一（見第一審卷第
十九頁背面、原審更(一)卷第十二頁），究竟何者為正確？案經發回，併予查明。
據上論結，應依刑事訴訟法第三百九十七條、第四百零一條，判決如主文。
中      華      民      國    八十九    年      三      月     十六     日
                              最高法院刑事第十二庭
                                  審判長法官  陳  炳  煌
                                        法官  陳  正  庸
                                        法官  陳  世  雄
                                        法官  高  金  枝
                                        法官  張  春  福
      右正本證明與原本無異
                                              書  記  官
中      華      民      國    八十九    年      三      月    二十一    日


司法院資訊處製作；財團法人民間司法改革基金會備份。
